Inventaris van het archief van de Ridderschap en Edelen van Holland en West-Friesland, 1572-1795
Nationaal Archief, Den Haag
Ridderschap van Holland
Ridderschap Holland
1572-1795
3518
32.20 meter; 1947 inventarisnummers.
Geschreven en gedrukte documenten. Kennis van het 16e en 17e eeuwse handschrift is noodzakelijk. Het archief bevat een aantal kaarten en tekeningen.
Nationaal Archief, Den Haag
Commissie belast met de Liquidatie van de Ridderschap en Edelen van Holland en West-Friesland 1795-1811
Het archief van de Ridderschap en Edelen in Holland en West-Friesland bevat stukken betreffende de ridderschap als stand in het graafschap Holland, stukken betreffende het functioneren van de ridderschap in de vergadering van de Staten van Holland en stukken over de inkomsten en belastingen van de leden. Het merendeel van het archief bevat stukken aangaande het beheer van de ridderschap over de goederen van de abdijen Rijnsbrug en Leeuwenhorst. Dit zijn vooral stukken financiële aard zoals inkomstenlijsten, belastingen en betreffende de aan- en verkoop van roerende en onroerende goederen. Daarnaast bevat het onder ander ook stukken betreffende kerkelijke en bestuurlijke zaken zoals lijsten van nominaties en benoemingen van functionarissen.
Archiefvorming
Geschiedenis van de archiefvormer
De geschiedenis
Met dank aan prof. dr. J.J. Woltjer en H.J.Ph.G. Kaajan voor hun opmerkingen en suggesties, voorts de heren P.J.M. de Baar en J.C. Kort voor hun kritische toets van de voorlopige, in 1982 in beperkte oplage gepubliceerde inventaris van dit archief. H.M. Brokken
van het College van de Ridderschap
Na de Opstand luidde de officiële naam het "College van de Ridderschap en de Edelen van de Staten van Holland en West-Friesland".
als eerste lid van de Staten van Holland, doorgaans kortweg de Ridderschap genoemd, is tot op heden nog ongeschreven. Al ontbreekt dan een monografie over de plaats en samenstelling van dit college in het Hollandse Statenbestel, recente studies hebben echter meer licht geworpen op de oorsprong, plaats en functie van de Ridderschap - en in bredere zin de adel - in de politiek-bestuurlijke constellatie van het graafschap, later het gewest Holland
Te noemen zijn, in min of meer chronologische volgorde, de studies van J. Aalbers, J.M. van Winter, H.M. Brokken, H.F.K. van Nierop, J.W. Koopmans, A.J.C.M. Gabriëls en H. Kokken. Recentelijk zag ook het eerste deel van de voor dit onderwerp belangrijke bronnenpublikatie van W. Prevenier en J.G. Smit, Bronnen voor de geschiedenis der dagvaarten van de Staten en steden van Holland vóór 1554, het licht. Voor de volledige titels zij verwezen naar de literatuurlijst aan het slot van deze inleiding.
. Voor goed begrip dienen daarom eerst enige woorden te worden gewijd aan de adel in Holland in de middeleeuwen en de opkomst van de ridderschap als stand.
We behoeven daartoe niet te treden in de discussie over de herkomst van de middeleeuwse adel als afstammelingen van de oeradel (nobilitas, nobiles) dan wel van een ambtsadel die door middel van delegatie van bevoegdheden van bovenaf door de vorst zou zijn gecreëerd
Cf. Van Winter, Adel en aristocratie in de Middeleeuwen, i.h.b. 361-362.
. In dit kader is relevant te constateren - en wij baseren ons hier op de theorieën van J.M. van Winter
Respectievelijk neergelegd in haar artikelen:(1) De middeldeleeuwse ridderschap als "classe sociale";(2) Adel en aristocratie in de Middeleeuwen;(3) Adel, ministerialiteit en ridderschap 11de-14de eeuw;(4) Aristocratisering in middeleeuws Nederland.
- dat zich in het aristocratiseringsproces sedert de elfde eeuw een tweeledige ontwikkeling heeft voorgedaan. Naast de adel als stand en juridisch bevoorrechte groep tegenover de niet-edele vrijen en onvrijen, is in Nederland uit de stand van ministerialen en dienstlieden, de onvrijen dus, de ridderschap voortgekomen, "die in de twaalfde eeuw nog louter een beroepsgroep van krijgslieden vormde maar met een groeiend prestige"
Van Winter, Aristocratisering, 18-19.
.
Dit groeiend sociaal prestige maakte het ook voor vrijen en edelen aantrekkelijk de riddertitel te voeren, waardoor er in de dertiende eeuw zich een nieuw soort ridderschap vormde die zich gedroeg als echte aristocratie, dat wil zeggen als maatschappelijke bovenlaag. Deze bovenlaag bestond uit drie standen, te weten de stand van ministerialen, de stand van niet-edele vrijen en de stand van edelen. De drie standen waren sociaal niet homogeen. Door hun functie in de maatschappij en door schildboortigheid (dat wil zeggen het behoren tot een familie van ridders en knapen) vond er echter in de ridderschap een soort samensmelting plaats. Maar het onderscheid bleef, al vervaagden door het voeren van de riddertitel allengs de contouren tussen de standen. De adel was een rechtsstand die haar bevoorrechte positie dankte aan geboorte en afkomst in samenhang met juridische, economische en militaire macht. Anderzijds was er mobiliteit van onderaf door verwerving van de adellijke titel, in Holland door verheffing door de graaf of door het kopen van een adelsbrief. Het aanvankelijk onderscheid tussen de adel als stand en de ridderschap als klasse boette aan scherpte in. Adel en ridderschap vloeiden allengs ineen, al bleven voor de adel geboorte en afkomst en in mindere mate de levenswijze een belangrijke rol spelen.
De tweede fase in het zoëven genoemde aristocratiseringsproces laat zich in Holland en Zeeland duidelijker markeren. In de vijftiger jaren van de veertiende eeuw ging graaf Willem V over tot de creatie van baanderheren, nadat een eerdere aanzet daartoe van graaf Willem IV in 1340-1341 was verzand
Brokken, De creatie van baanderheren, passim; idem, Het ontstaan, 120-121; Van Winter, Adel, ministerialiteit en ridderschap, 143.
. Graaf Willem V verleende aan enkele vooraanstaande en veelal ook meest vermogende edelen de titel van baanderheer. Hierdoor kwam de adel c.q. de ridderschap uit drie geledingen te bestaan: de baanderheren (barones), de ridders (milites) en knapen (armigeri). In feite betekende dit een afsluiting van de ridderschap naar onderen, door Van Winter als "de verstarring van een oorspronkelijk open aristocratische klasse tot een nieuwe gesloten adelstand" gekarakteriseerd
Van Winter, Aristocratisering, 20.
. Daarnaast raakte in Holland in de loop van de veertiende eeuw voor de edelen de term "welgeborenen" in zwang, geen afstammelingen van de prefeodale adel zoals Gosses meende, maar behorend tot een familie van ridders en knapen en soms als boerse edelen voortlevend
Van Winter, Adel en aristocratie, 361; idem, Adel, ministerialiteit en ridderschap, 136 en 139-142; idem, Aristocratisering, 28-29.
. Ze werden als leden van de adelstand beschouwd, maar treden sedert het midden van de veertiende eeuw als standsgroepering nauwelijks naar voren. Een nader onderzoek zal aan het licht moeten brengen waar "die waelgeboren luyden" zich in de late middeleeuwen in Holland onderscheidden van de "ridderscip"
Zie bijvoorbeeld Prevenier-Smit, Bronnen voor de geschiedenis der dagvaarten,I, nr. 1014: "... dat hij die wailgeboren luyden van Rijnlant dagen soude bij minen here te comen, ende an allen den ridderscip in Rijnlant roerende..." [1423 mei 4-7]. Zie verder het lemma "welgeborenen" bij Prevenier-Smit, I, eerste stuk, 286.
.
Deze tweede fase in de ontwikkeling van adel en ridderschap is nauw verweven met de opkomst van de standenvertegenwoordiging in Holland en Zeeland. De graaf was gewoon te regeren met zijn grafelijke raad, het commune consilium, bij welk overleg incidenteel afgevaardigden van (de) steden werden betrokken. Na het vertrek van keizerin Margareta werden bij het aantreden van Willem de Verbeider in het najaar van 1346 in Holland betrok de grafelijke raad vervolgens regelmatig stedelijke vertegenwoordigers bij het overleg
Brokken, Het ontstaan, 137 e.v.
. Het uitbreken van de partijstrijd tussen Kabeljauwen en Hoeken in 1350 heeft op de evolutie van de representatieve organen in Holland en Zeeland zonder twijfel een katalytisch effect gehad
Brokken, Het ontstaan, 143-159. Van Winter, Aristocratisering, 30 uit hierover haar scepsis, zonder evenwel op bronnenmateriaal gebaseerde tegenargumenten aan te dragen. Zie overigens voor de door haar eveneens in twijfel getrokken termen van partij en factie het recent verschenen artikel van A.J. Brand, Twistende Leidenaars.
. In de jaren 1352-1353 begonnen de grafelijke raad en de afgevaardigden van (de) steden - als de raad van steden - elkaar op dagvaarten (vergaderingen) te ontmoeten, waar onder leiding van de landsheer 's lands bestuurszaken werden behartigd. De grafelijke raad versmalde in samenstelling tot overwegend leden van de adel, in de bronnen nu en en dan aangeduid met de militia of het consilium dominorum. Door het overwicht van de militia in de grafelijke raad kon vervolgens dit hoogste orgaan als instrument dienen voor de ridderschap als stand
Brokken, Het ontstaan, 157-158.
. De term ridderschap werd toen nog slechts incidenteel gebruikt als aanduiding voor de adel als collectief. Pas tijdens het tweede decennium van de vijftiende eeuw kwam de term ridderschap in zwang als verzamelnaam voor de baanderheren, ridders en knapen
Hardenberg, Het ontstaan van de Staten van Holland, 115.
. De eerste omschrijving van de ridderschap als zodanig treffen we aan bij de regeling van de erfopvolging van graaf Willem VI in augustus 1416
Prevenier-Smit, Bronnen voor de geschiedenis der dagvaarten, I, 487.
. Het is echter een vermelding in een verhalende bron. Oorkondelijk treedt "de ridderscap van Hollant ende van Zeelant" voor de eerste maal naar voren bij de Zoen van Woudrichem van 13 februari 1419 tussen hertog Jan IV van Brabant en Jan van Beieren
Prevenier-Smit, ibidem, nr. 903.
. In de jaren 1425-1430 raakte onder Bourgondische invloed ook de term "state" in gebruik voor de vertegenwoordiging van adel en steden
Van Riemsdijk, Tresorie en kanselarij, 331-343; Jansma, Raad en Rekenkamer, 52,59 en 144; Prevenier-Smit, Bronnen voor de geschiedenis der dagvaarten, I, nr. 1204, 716.
. Kenmerkend voor de evolutie van de standenvertegenwoordiging in Holland is voorts dat de representatie er beperkt bleef tot adel en stedelijke burgerij, en de geestelijkheid zich geen plaats wist te verwerven als eerste lid van de Staten
Brokken, Het ontstaan, 158-159; Kokken, Steden en Staten, 27-29.
.
In de vijftiende eeuw zijn de Staten van Holland zowel op last van de landsheer - onder meer met betrekking tot de inwilliging van de beden -als zelfstandig in bijzondere vergaderingen bijeengekomen. Het is hier evenwel niet de plaats op deze ontwikkeling uitvoerig in te gaan
Zie hiervoor het proefschrift van Kokken, Steden en Staten.
. Eerst in de loop van de vijftiende eeuw zijn de Staten van Holland een eigen archief gaan vormen. Hierin werden de stukken bewaard die bestemd waren voor adel en steden van Holland. Het college van de Ridderschap heeft vóór 1572 geen eigen archief gevormd
Meilink, Archieven van de Staten van Holland, 14; Brokken, De archieven van de Staten van Holland, passim.
.
Leden
De omvang van het college van de Ridderschap gedurende de vijftiende en de eerste helft van de zestiende eeuw staat niet precies vast. Vermoedelijk bedroeg het aantal tussen de tien en twintig; na 1572 beliep dit aantal tussen de vier en twaalf
Dit valt af te leiden uit de presentielijsten die in margine van de resoluties in de resolutieregisters zijn ingeschreven (zie inv. nrs. 4-15); cf. Koopmans, De Staten van Holland, 22.
. Kokken komt op basis van de presentielijsten in het register van dagvaarten dat werd bijgehouden door de landsadvocaat mr. Aert van der Goes, voor de periode 1525-1529 op een zelfde aantal van ca. vier tot twaalf leden. Dit aantal lijkt opmerkelijk laag in verhouding tot de omvang van de gehele ridderschap: voor de inhuldiging van Maximiliaan werden in maart 1478 in totaal 98 leden van de ridderschap opgeroepen
Kokken, Steden en Staten, 31.
. Daarnaast stond tot in het laatste kwart van de vijftiende eeuw het aantal ter dagvaart beschreven steden evenmin vast. Dit aantal varieerde van twee tot 39 steden, waarbij in de periode 1477-1494 in 30 % van de gevallen meer dan 20 steden zijn opgeroepen
Kokken, Steden en Staten, 124.
. De hoogste frekwentie in oproepen voor dagvaarten bereikten toch in deze periode de zes hoofdsteden (in volgorde van frekwentie): Haarlem, Delft, Leiden, Amsterdam, Gouda en Dordrecht, een tendentie die in de eerste helft van de zestiende eeuw werd versterkt. De zes hoofdsteden traden toen naar voren als de stemhebbende steden, terwijl de kleine steden en het platteland vanaf 1522 geacht werden door de Ridderschap te worden vertegenwoordigd
Van Nierop, Van ridders tot regenten, 178 en 307; Koopmans, De Staten van Holland, 18-38; Kokken, Steden en Staten, 124-125.
.
Het mag niet onwaarschijnlijk heten dat het college van de Ridderschap in de vaststelling en afbakening van zijn omvang en bevoegdheid een tegenwicht tegen deze tendentie van stemhebbende steden heeft willen vormen. Het college van de Ridderschap vulde zichzelf aan door middel van coöptatie, dat wil zeggen dat men zelf nieuwe leden koos uit de in Holland woonachtige of gegoede adel, al is niet bekend wanneer men tot coöptatie is overgegaan. In 1565 beriep de Ridderschap zich tegenover de stadhouder op het recht van coöptatie, met het argument dit recht allang te hebben gehad, hetgeen door de stadhouder werd ontkend
Meilink, Het archief van de Ridderschap, 84; Koopmans, De Staten van Holland, 19.
. Nadien is het recht van coöptatie van de Ridderschap, voorzover bekend, niet meer aangevochten
Cf. Van Nierop, Van ridders tot regenten, 224.
.
Inzake de verkiezing van nieuwe leden zijn betrekkelijk weinig richtlijnen of reglementen voorhanden. Het oudste, in het onderhavige archief overgeleverde reglement voor de beschrijving en aanneming van leden werd op 23 december 1666 opgesteld en bij resolutie van 29 mei 1669 door de Ridderschap aangenomen
Inv.nr. 2; vergelijk over dit reglement: Fruin-Colenbrander, Geschiedenis der staatsinstellingen, 234.
. Dit reglement dat waarschijnlijk op ouder gewoonte stoelt, geeft de volgende bepalingen. Na het overlijden van een lid volgt de oudste zoon zijn vader op in het college door middel van beschrijving en aanneming. Deze zoon moet tenminste vijfentwintig jaar oud zijn of binnenkort deze leeftijd hebben bereikt. Indien er geen mannelijke descendenten zijn, volgt de broer van de overledene op; dit recht van opvolging is echter in zoverre beperkt dat niet twee broers tegelijkertijd zitting in het college mogen hebben. Bij vacatie kunnen ook andere Hollandse edelen of zonen van reeds lang overleden leden, die omtrent twintig jaar of ouder zijn, bij meerderheid van stemmen worden aangenomen en beschreven. Buitenlandse edelen - "niet sijnde van Hollandtsche familien" - kunnen alleen met eenparigheid van stemmen van alle leden van het college worden toegelaten. Voor alle leden geldt de regel dat zij in het bezit moeten zijn van een hoge heerlijkheid of ambachtsheerlijkheid in Holland of West-Friesland, die in leen wordt gehouden van de Staten van Holland. Anderzijds volstaat voor de toelating ook het bezit van een adellijk goed, op grond waarvan eertijds de bezitter als lid is aangenomen. Deze laatste bepalingen staan als volgt geformuleerd: "namentlijck dat niemandt in de ordre mach werden geadmitteert ten sij hij besitte eenige hooge heerlijckheijt ofte ten minste eenige ambachtsheerlijckheijt binnen den lande van Hollant ende Westvrieslandt gelegen ende van niemandt anders dan van de hoochgemelte heeren Staten van denselven lande immediatelijck te leen gehouden wordende; ofte oock wel eenich adelijck stamhuijsch oft heerlijck goedt, wt welckers hooftde de besitter van dien in der tijdt beschreven is geweest, alwaere soodaenich stamhuysch oft heerlijck goedt oock maer een achterleen". Op grond van deze toch betrekkelijk ruim gestelde regels zou men zowel door geboorte als door bezit tot het college van de Ridderschap toegelaten hebben kunnen worden. In werkelijkheid werkten echter deze toelatingscriteria een eng adellijk nepotisme in de hand
Fruin-Colenbrander, 233; Van Nierop, Van ridders tot regenten, 221.
.
Allengs groeide de Ridderschap uit tot een gesloten college, welks lidmaatschap begeerd was en waarin deshalve ruimte ontstond voor factiestrijd en factieuze tegenstellingen
Aalbers, Factieuze tegenstellingen, passim.
. De tendentie tot de vorming van een gesloten college werd nog versterkt door het huwelijkspatroon, daar de Hollandse edelen vrijwel uitsluitend binnen hun stand huwden
Van Nierop, "Het Quaede Regiment", 435; idem, Van ridders tot regenten, 63 e.v.
. Daarenboven werd het aantal leden van de Ridderschap bewust beperkt gehouden om de daaraan verbonden voordelen uit ambten en emolumenten deelachtig te blijven
Van Nierop, Van ridders tot regenten, 184-185, 221.
. De in dit archief overgeleverde ledenlijsten laten de beperkte samenstelling van het college zien. De leden behoorden voornamelijk tot de aanzienlijkste adelsgeslachten van Holland als Brederode, Wassenaar, Duivenvoorde, Egmond, Mathenesse, Van den Boetzelaar en Van der Mijle; daarnaast traden slechts enkele buitenlandse edelen toe zoals Maximiliaan van Bourgondië als heer van Beveren (1549), de graaf van Aremberg als heer van Naaldwijk (1562), Robert Dudley, graaf van Leicester (1586), en Daniel de Hartaing, heer van Marquette, te zamen met François van Aerssen, heer van Sommelsdijk, in 1619
Inv.nrs. 73 en 74; Fruin-Colenbrander, 233; zie voor deze samenstelling van het college: Van Nierop, Van ridders tot regenten, 220-224.
. Het exclusieve karakter van de Ridderschap bleef bestendigd, ondanks onder meer een poging van raadpensionaris Johan de Witt in 1655 het ledental van het college te vermeerderen
Kernkamp, Brieven van Johan de Witt, I, 300.
, tot het einde van de Republiek. Zo zijn er in de periode 1747-1795 in totaal 31 edelen in de Hollandse ridderschap beschreven die afkomstig waren uit negen families
Gabriëls, De heren als dienaren, 18.
.
Binnen het college van de Ridderschap genoot de eerste edele een zekere voorrang. Dit recht van préséance kwam eerst toe aan de heer van Brederode, vervolgens in de jaren 1637-1650 aan de prinsen van Oranje en nadien beurtelings aan één der edelen en de Oranjes. De eerste edele kon invloed doen gelden op de bezetting van de door de Ridderschap te vergeven ambten en de aanname van nieuwe leden van het college; hij kon tevens aanspraak maken op het voorzitterschap bij afwezigheid van de landsadvocaat, maar politieke voorrechten konden aan de status van eerste edele toch nauwelijks worden ontleend behalve dan het hierna te noemen voorzitterschap van het college van Gecommitteerde Raden van het Zuiderkwartier
Meilink, Het archief van de Ridderschap, 86; zie hierna inv.nrs. 118-122.
.
Stemverhouding in de Staten van Holland
Als bezitters van ambachtsheerlijkheden vertegenwoordigden de leden van het college van de Ridderschap in eerste aanleg de plattelandsadel in de Staten van Holland en in bredere zin het gehele platteland van Holland. Behalve het platteland vertegenwoordigde de Ridderschap, in ieder geval sedert 1522, ook de kleine steden in de Staten, een pretentie die in 1543 werd versterkt toen de landvoogdes weigerde de afgevaardigden van de kleine steden te betrekken bij de onderhandelingen over de bede
Van Nierop, Van ridders tot regenten, 178, i.h.b. noot 151.
. Na 1572 bleef de bevoegdheid van de Ridderschap in de praktijk beperkt tot de vertegenwoordiging van het platteland, van heerlijkheden in het bezit van particuliere personen en van de edelen als ambachtsheren zelf; het recht van de adel om zelf in de Statenvergaderingen te verschijnen is als zodanig nooit door de steden betwist
Van Nierop, Van ridders tot regenten, 218.
.
Het aantal stemhebbende steden in de Staten werd na de Opstand gebracht op achttien. De Ridderschap bleef echter het recht behouden op de dagvaart als eerste haar mening naar voren te brengen en behield daardoor de eerste stem
Zie voor de ontwikkelingen voor en na de Opstand: Van Nierop, Van ridders tot regenten, 178-185, 215-224; Koopmans, De Staten van Holland, 18-46 en 180 e.v.
. Naast de achttien stemhebbende steden beschikte de Ridderschap over één stem, een negentiende dus van het aan- tal uit te brengen stemmen. In de Statenvergaderingen werd bij meerderheid van stemmen beslist, maar zaken van oorlog en vrede, verandering van regering en bijdrage in de belasting waren van overstemming uitgesloten. De Ridderschap lijkt door deze stemverhouding in de Staten in een ondergeschikte positie te hebben verkeerd tegenover de steden. Van Nierop heeft omstandig beschreven, dat de leden van de Ridderschap in het aan steden rijke gewest Holland echter veel meer invloed hadden dan deze ene stem doet veronderstellen
Van Nierop, Van ridders tot regenten, 218 e.v.; de these van Van Nierop is aangevochten door Vermij, De Staten van Holland en de adel in de periode voor de opstand, en Noordam, Elites in de luwte.
. De Ridderschap mocht als eerste haar stem uitbrengen, in ieder geval in later stadium bij monde van de landsadvocaat (raadpensionaris) als haar pensionaris, die tevens de vergadering van de Staten voorzat. Hierdoor kon het stemgedrag van de steden worden beïnvloed. Voorts was de eerste of oudste edele van de Ridderschap voorzitter van de Gecommitteerde Raden van het Zuiderkwartier, het college dat in 1581 werd ingesteld om het dagelijks bestuur voor de Staten in het Zuiderkwartier uit te oefenen
Cf. Koopmans, De Staten van Holland, 186 e.v.
. De Gecommitteerde Raden maakten de beschrijving op voor de Statenvergaderingen en bepaalden in feite over welke punten er gedelibereerd zou worden. In tegenstelling tot de gedeputeerden van de steden, die in dit bestuursorgaan om de drie jaar van plaats wisselden, was het voorzitterschap van het college van Gecommitteerde Raden van het Zuiderkwartier, dat door de Ridderschap werd uitgeoefend, permanent en werd bovendien deze functie door de betrokken edelman voor het leven bekleed
Gabriëls, " De Edel Mogende Heeren Gecommitteerde Raaden van de Staaten van Holland en Westvrieslant", 528-539, i.h.b. 538.
. Verder maakte een lid van de Ridderschap permanent deel uit van de gedeputeerden van Holland ter vergadering van de Staten-Generaal. Daarnaast bezaten de leden van de Ridderschap veelal talrijke familierelaties met adellijke geslachten in andere provincies van de Republiek. Door middel van deze intergewestelijke betrekkingen konden zij dus eveneens hun invloed aanwenden ter generaliteit
Aalbers, Factieuze tegenstellingen, 412-414.
. Voorts waren er tal van verbindingen tussen de adel en de stedelijke elites of het regentenpatriciaat, niet alleen door huwelijk maar ook doordat edelen, in de stad woonachtig, zitting kregen in stadsbesturen
Van Nierop, Van ridders tot regenten, 52, 155, 170-171; Koopmans, De Staten van Holland, 20. Zie voor de middeleeuwen: F.J.W. van Kan, Sleutels tot de macht. De ontwikkeling van het Leidse patriciaat tot 1420, (Hilversum 1988), en Brand, Twistende Leidenaars, passim.
. Hoe belangwekkend ook, het is hier niet de plaats om nader in te gaan op de onderzoeksresultaten van de veelal recente elite-studies
Een goed overzicht hiervan geeft: Gabriëls, Het onderzoek naar het stedelijk regentenpatricaat tijdens de Republiek. Een histo- riografische schets.
.
De leden van de Ridderschap hebben tevens vele ambten bekleed in het staatsbestel van de Republiek. Zij vervulden diplomatieke missies en ambassades; zij hebben niet alleen functies uitgeoefend in de Generaliteitscolleges, het bestuur van de VOC en in het leger, maar ook in het Hof van Holland en andere organen van bestuur die ressorteerden onder de Staten van Holland
Cf. Brokken, Het bestuur van Holland voor 1795, passim.